【裁判字號】    95,台上,5731
【裁判日期】    951019
【裁判案由】    妨害性自主
【裁判全文】
最高法院刑事判決            九十五年度台上字第五七三一號
上  訴  人  甲○○
選任辯護人  李尚澤律師
上列上訴人因妨害性自主案件，不服台灣高等法院中華民國九十
五年七月二十一日第二審判決（九十五年度上訴字第一一七八號
，起訴案號：台灣台北地方法院檢察署九十四年度偵字第一六六
七九、一七五八一號），提起上訴，本院判決如下：
    主  文
原判決撤銷，發回台灣高等法院。
    理  由
本件原判決認定上訴人甲○○係成年人且為精神耗弱之人，其於
民國九十四年九月三日十八時許，駕駛其母所有之自用小客車，
在台北市○○區○○○路之捷運站旁，搭載當時為十四歲以上未
滿十六歲之蔡女（○十○年○月○○日出生，真實姓名詳卷），
車行期間，將其利用醫生開立供其服用之含有FM2成分藥劑而製
作之巧克力球交予蔡女食用，迨蔡女陷入昏睡，即駕車前往位於
台北縣○○鄉○○○路與○○路口之「○○運動公園」溜冰場旁
，違反蔡女之意願，先在車內自行戴上保險套並以其陰莖插入蔡
女之陰道，因無法完全插入，乃以手指強行插入蔡女之陰道而為
性交之行為等情，並以第一審未及比較新舊刑法第二百二十二條
等規定而為適用，有所未洽，因而撤銷第一審之判決，改判論處
上訴人成年人以藥劑故意對於十四歲以上十六歲以下之女子以違
反其意願之方法而為性交之行為罪刑之判決，固非無見。
惟查：（一）有罪判決書之事實記載，為適用法令之準據，法院
應將依職權認定之犯罪事實，翔實記載，然後於理由內逐一說明
其憑以認定之證據，並使事實認定與理由說明，互相適合，方為
合法。按兒童及少年福利法第七十條第一項所定，成年人故意對
兒童及少年犯罪，除各該罪就被害人係兒童及少年已定有特別處
罰規定者外，應加重其刑至二分之一，係對被害人為未滿十八歲
之兒童及少年之特殊要件予以加重處罰，乃就犯罪類型變更之個
別犯罪行為予以加重，屬刑法分則加重之性質。成年人故意對兒
童及少年犯罪而依該項規定加重其刑者，固不以其明知被害人為
兒童及少年為必要，但仍須證明該成年人有對兒童及少年犯罪之
不確定故意，亦即該成年人須預見被害人係兒童及少年，且對於
兒童及少年犯罪並不違背其本意，始足當之。原判決於事實欄內
僅記載上訴人以化名「陳○○」上網而認識十四歲以上未滿十六
歲之蔡女，而約蔡女外出，將其加入藥劑製成之巧克力供予蔡女
食用後，違反蔡女之意願而對蔡女為性交行為等情，對於上訴人
究竟係明知蔡女為十四歲以上未滿十六歲之少年？或有與十四歲
以上未滿十六歲之少年為性交行為之不確定故意？並未明白認定
，詳細記載，本院尚無從為其適用法則當否之判斷；且理由欄對
此亦未加說明，乃遽予論處上訴人成年人以藥劑故意對於十四歲
以上未滿十六歲之女子強制性交罪，併有判決理由不備之違誤。
（二）原判決對於強制治療處分之諭知部分，理由貳之五說明上
訴人「行為後，刑法第九十一條之一治療處分之規定，業於九十
四年二月二日修正公布刪除，定於九十五年七月一日施行，而強
制治療之事由，發生在新法施行前者，新法施行後，應依新法第
二條第一項之規定，適用最有利於行為人之法律。修正前刑法第
九十一條之一第一項、第二項所定…較修正後第九十一條之一第
一項所定…有利於被告（即上訴人），自應適用修正後刑法第九
十一條之一治療處分之規定…。」（見原判決第一一頁第二至十
七行），既謂修正前刑法第九十一條之一較修正後第九十一條之
一有利於上訴人，又謂應適用修正後刑法第九十一條之一治療處
分之規定，前後說明顯有齟齬，而有理由矛盾之違背法令。上訴
意旨執以指摘原判決不當，尚非全無理由，應認原判決有撤銷發
回更審之原因。
據上論結，應依刑事訴訟法第三百九十七條、第四百零一條，判
決如主文。
中    華    民    國  九十五  年    十    月   十九   日
                      最高法院刑事第九庭
                          審判長法官  陳  正  庸  
                                法官  賴  忠  星  
                                法官  王  居  財  
                                法官  林  開  任  
                                法官  林  立  華  
      本件正本證明與原本無異
                                      書  記  官  
中    華    民    國  九十五  年    十    月  二十三  日
                                                      Ｅ

司法院資訊處製作；財團法人民間司法改革基金會備份。
